【裁判字號】    91,訴,779
【裁判日期】    920109
【裁判案由】    有關教育事務
【裁判全文】
臺中高等行政法院判決                              九十一年度訴字第七七九號
                              .
    原      告  甲○○
    訴訟代理人  丁○○
    被      告  私立逢甲大學
    代  表  人  乙○○
    訴訟代理人  丙○○
                戊○○
右當事人間因有關教育事務事件，原告不服教育部中華民國九十一年十月七日台九一
訴字第九一一一二一九八號訴願決定，提起行政訴訟。本院判決如左︰
    主  文
原告之訴駁回。
訴訟費用由原告負擔。
    事  實
甲、事實概要：原告原係被告私立逢甲大學土木及水利工程研究所碩士班三年級學生
    ，因九十學年度第一學期未註冊，依該校學則第二十二條第四項規定應予休學，
    並應於九十一學年第一學期申請復學，惟其已修習及格課程學分計三十七學分，
    已達該所八十七學年度入學研究生畢業應修課程三十二學分之標準，故其認不需
    提出論文，即可獲頒碩士學位，乃向該校請求發給畢業證書，並向該校學生申訴
    評議委員會提出申訴，經該校九十一年五月二十四日申訴評議決定予以駁回。原
    告向教育部提出訴願，亦遭駁回，乃提起本件行政訴訟。
乙、兩造爭點及陳述：
壹、原告方面：
一、聲明：求為判決：(一)訴願決定及原處分均撤銷。(二)被告應授與原告土木工程碩士
    學位，並核發畢業證書。被告應賠償原告自民國九十年七月十六日起至判決確定
    止，每月新臺幣（下同）四千三百元及依年利率五厘計算之利息。
二、陳述：
  (一)原告於八十七年九月間進入被告私立逢甲大學土木及水利工程研究所碩士班就讀
    。至八十九年六月，已修習及格課程學分計三十七學分（該所八十七年度入學研
    究生應修課程為三十二學分），依大學法第二十五條第二項規定：「碩士班博士
    班研究生修業期滿經考核成績及格，由大學分別授予碩士、博士學位。」則原告
    請求被告授予碩士學位，並核發畢業證書，依法並無不合。
  (二)被告指依該校研究所博士、碩士學位考試辦法第四條第一項第二款規定：「碩士
    班研究生於通過學科考試，且完成碩士學位應修課程，得提出參加學位考試之申
    請，並於考試前一個月，依照規定格式繕印研究論文及論文提要，呈交研究所分
    送學位考試委員先行審查：：」云云，為不授予學位發給畢業證書之依據。惟依
    大學法施行細則第二十八條第二項：「大學碩士、博士班研究生應修學分數及獲
    得學位所須通過之各項考核規定，由各大學擬定，報請教育部核定後實施。」又
    核定之意係指上級主管機關對下級機關所陳報之事項，加以審查並作成決定，以
    完成該事項之法定效力之謂。被告所持之研究所博士、碩士學位考試辦法係於八
    十九年十月十一日經被告校務會議通過，並於八十九年十月三十一日經上級主管
    機關教育部核定後始生效力。則該辦法於八十九年十月三十一日前既未生效，自
    不得拘束任何人，原告自不例外。
  (三)原告於八十九年六月即已修習完畢全數應修課程學分數，並均獲考核及格，為被
    告所承認。依大學法第二十五條規定，被告應即授予學位並發給畢業證書。詎被
    告竟持對原告不生效力之學位考試辦法為由，屢次駁回原告合法請求，嚴重損害
    原告權益。
  (四)原告為求生涯之發展及生計之維持，乃應徵高雄捷運公司助理工程師乙職，並蒙
    錄取，於九十年七月十六日報到，實核月薪三萬八千七百元整，惟因被告遲未核
    發畢業證書，致使原告僅得依學士資格支領月薪三萬四千四百元整，每月短少四
    千三百元整。
  (五)被告雖辯稱：「民國六十一年之『研究所碩士學位考試細則』或民國八十一年九
    月廿三日訂定之『研究所博士、碩民學位考試施行細則』均配合學位授予法修定
    ，與現行（八十九年十月卅一日教育部核定）之『研究所博士碩士學位考試辦法
    』僅『論文考試』與『學位考試』名稱不同而已，並經陳報教育部於八十一年十
    二月十七日准予核備：：」云云。惟該「考試施行細則」雖經教育部核備，然「
    核備」之意僅指原處分機關承行政監督之命，將該「細則」陳報上級或主管機關
    知悉之謂，若形式或內容兼有瑕疵仍不得謂非違法，倘與憲法法律保留原則牴觸
    ，應不予適用。再者，該「細則」僅係補充或執行法律之命令，僅能就執行法律
    有關細節性及技術性事項有所規定，且必須符合立法意旨，並未逾越母法規定之
    限度，始為憲法之所許。而制定之內容及範圍雖容許運用不確定法律概念或概括
    條款而為相應之規定，惟該規範之內容及範圍須屬可得確定。而規範之意義，須
    為受規範者可憑其專業知識加以判斷、理解及預見。查該「論文考試」規定僅言
    提出考試申請程序之形式要件，卻未詳細規定申請程序之實質要件，例如「須」
    提出論文，是否應有指導教授等，其規範之內容及範圍非屬可得確定，已違反命
    令明確性原則，與憲法保障受教育之權利意旨不符，原告自得拒絕適用。比較大
    學法第廿五條第二項、學位授予法第六條第一項規定，兩法授予學位條件之差異
    及兩法施行細則合法性及法源之差異，可知大學法施行細則乃經行政院核定，法
    定效力完備，該細則第廿八條第二項「獲得碩、博士學位所須之各項考核規定須
    報教育部核定」亦落實法制，被告答辯理由二以數十年前（六十一年、八十一年
    ）之舊規章抗辯，顯無理由。
  (六)綜上所述，及援引訴願理由內容，被告不法侵害原告學位權，且造成原告財產上
    之損害至為灼明。爰依行政訴訟法第一百零五條第一項、第一百零六條第一項、
    第四條第一項、第八條第一、二項及第七條之規定，請判決如訴之聲明。
貳、被告方面：
一、聲明：求為判決駁回原告之訴。
二、陳述：
  (一)各大學授予畢業生學位均須依據學位授予法辦理。學位授予法雖經多次修正，但
    有關授予博士、碩士學位必須通過論文考試（現稱學位考試）之規定並未改變，
    詳見中華民國八十三年四月二十七日華總（一）義字第二二三五號令修正公布「
    學位授予法」。基於大學自治之法理，教育部根據學位授予法第十六條規定於八
    十四年四月十七日訂定學位授予法施行細則，該細則第三條規定：「博士學位候
    選人資格考核及研究生學位考試除依左列規定外，由各大學自定，報教育部核備
    後實施。」被告乃依此一授權規定經校務會議通過制頒「逢甲大學研究所博士碩
    士學位考試辦法」，並經教育部八十九年十月三十一日台（八九）高（二）字第
    八九一三八一三○號函核備在案。
  (二)原告指被告所訂定「逢甲大學研究所博士碩士學位考試辦法」經教育部核備之時
    間在原告修滿學分之後，而認對其不生效力，實有誤解。按被告訂定研究所博士
    碩士學位考試辦法，肇始於民國六十一年之「（逢甲大學）研究所博士碩士學位
    考試細則」。該細則並配合學位授予法之修正而修訂。民國八十一年九月廿三日
    被告校務會議修訂通過「（逢甲大學）研究所博士、碩士學位考試施行細則」，
    經陳報教育部於八十一年十二月十七日台（八一）高六九五三三號函准核備。是
    項施行細則與現行之「（逢甲大學）研究所博士碩士學位考試辦法」，其有關碩
    士學位論文考試規定均相同，僅後者將「論文考試」名稱修訂為「學位考試」而
    已。是以，碩士畢業資格包括撰寫論文並通過口試之規定並無改變，亦未增加其
    負擔，並不生新舊法適用之問題。本案縱不適用修正後之「逢甲大學研究所博士
    碩士學位考試辦法」，而依修正前之「研究所博士、碩士學位考試施行細則」，
    原告亦須修畢學分，在法定期間內撰寫論文完成並通過口試後，始能取得碩士學
    位。本案原告雖已修畢學分，但既未撰寫論文，自亦無法參加「學位考試」，從
    而無法取得碩士學位，亦為學位授予法及相關法規規定之當然結果，被告未授予
    學位，符合法規之規定，並未侵害其權利，請駁回原告之訴。
    理  由
一、按「碩士班博士班研究生修業期滿經考核成績及格，由大學分別授予碩士、博士
    學位。」、「大學碩士、博士班研究生應修學分數及獲得學位所須通過之各項考
    核規定，由各大學擬定，報請教育部核定後實施。」大學法第二十五條第二項、
    大學法施行細則第二十八條第二項固分別定有明文。惟「學位之授予，依本法之
    規定。」「大學研究所碩士班研究生，完成碩士學位應修課程，提出論文，經碩
    士學位考試委員會考試通過者，授予碩士學位。」學位授予法第一條、第六條第
    一項亦定有明文。而大學法所規定範圍及於大學之設立及類別（該法第二章）、
    組織及會議（第三章）、教師分級及聘用（第四章）、學生資格、修業年限及學
    位（第五章），故其為大學相關之一般規定，而學位授予法僅就大學之學位授予
    為規定。前者為普通規定，後者為特別規定。就大學學位之授予，自應優先適用
    學位授予法之相關特別規定甚明。依學位授予法第十六條規定「本法施行細則由
    教育部定之。」教育部根據學位授予法第十六條規定於七十九年十二月七日（嗣
    於八十四年四月十七日修訂）訂定學位授予法施行細則，該細則第三條規定：「
    博士學位候選人資格考核及研究生學位考試除依左列規定外，由各大學自定，報
    教育部核備後實施。」被告依此一授權規定於民國八十一年九月廿三日經被告校
    務會議修訂通過「（逢甲大學）研究所博士、碩士學位考試施行細則」，並陳報
    教育部於八十一年十二月十七日台（八一）高六九五三三號函准核備。依該核備
    之施行細則第四條規定：「：：二、碩士班研究生於通過學科考試，且修畢規定
    學分，得提出參加論文考試之申請，並於考試前一個月，依照規定格式，繕印研
    究論文及論文提要四份，呈交研究所分送論文考試委員先行審查。：：通過論文
    考試者，由本校授予碩士學位。：：」是被告於該期間碩士學位之授予，自應適
    用該相關規定。
二、本件原告於八十七年九月間進入被告土木及水利工程研究所碩士班就讀。至八十
    九年六月，已修習及格課程學分計三十七學分（該所八十七年度入學研究生應修
    課程為三十二學分），惟迄未依上開規定提出參加論文考試之申請，及依規定繕
    印研究論文及論文提要，呈交研究所等情，有原告成績表附原處分卷，復為兩造
    所不爭，堪信為真實。則被告以原告既未依規定提出論文，乃否准原告關於核發
    畢業證書及授予碩士學位之申請，即非無據。
三、原告雖謂該「考試施行細則」固經教育部核備，然「核備」之意僅指原處分機關
    承行政監督之命，將該「細則」陳報上級或主管機關知悉之謂，若形式或內容兼
    有瑕疵仍不得謂非違法，倘與憲法法律保留原則牴觸應不予適用。又該「細則」
    僅係補充或執行法律之命令，僅能就執行法律有關細節性及技術性事項有所規定
    ，且必須符合立法意旨，並未逾越母法規定之限度，始為憲法之所許。而制定之
    內容及範圍雖容許運用不確定法律概念或概括條款而為相應之規定，惟該規範之
    內容及範圍須屬可得確定。而規範之意義，須為受規範者可憑其專業知識加以判
    斷、理解及預見。查該「論文考試」規定僅言提出考試申請程序之形式要件，卻
    未詳細規定申請程序之實質要件，例如「須」提出論文，是否應有指導教授等，
    其規範之內容及範圍非屬可得確定，已違反命令明確性原則，與憲法保障受教育
    之權利意旨不符，原告自得拒絕適用。比較大學法第廿五條第二項、學位授予法
    第六條第一項規定，兩法授予學位條件之差異及兩法施行細則合法性及法源之差
    異，可知大學法施行細則乃經行政院核定，法定效力完備，該細則第廿八條第二
    項「獲得碩、博士學位所須之各項考核規定須報教育部核定」亦落實法制，被告
    答辯理由二以數十年前（六十一年、八十一年）之舊規章抗辯，顯無理由云云。
四、惟查學位授予法第六條第一項規定「大學研究所碩士班研究生，完成碩士學位應
    修課程，提出論文，經碩士學位考試委員會考通過者，授予碩士學位。」其就大
    學授予碩士學位已明定其要件其一必為大學研究所碩士班研究生，其二為必已完
    成碩士學位應修課程，其三為應提出論文，其四為必經碩士學位考試委員會考試
    通過者，始符規定，即法律已規定其要件甚為明白。同法第十六條規定「本法施
    行細則由教育部定之。」教育部根據學位授予法第十六條規定於八十四年四月十
    七日訂定學位授予法施行細則，該細則第三條規定：「博士學位候選人資格考核
    及研究生學位考試除依左列規定外，由各大學自定，報教育部核備後實施。」被
    告依此一授權規定於民國八十一年九月廿三日經被告校務會議修訂通過「（逢甲
    大學）研究所博士、碩士學位考試施行細則」，並陳報教育部於八十一年十二月
    十七日台（八一）高六九五三三號函准核備。依該核備之施行細則第四條規定：
    「：：二、碩士班研究生於通過學科考試，且修畢規定學分，得提出參加論文考
    試之申請，並於考試前一個月，依照規定格式，繕印研究論文及論文提要四份，
    呈交研究所分送論文考試委員先行審查。：：通過論文考試者，由本校授予碩士
    學位。：：」是被告於該期間碩士學位授予之施行細則，乃基於法律之授權而規
    定甚明，且學位授予法就學位之授予已明定其要件，已如上述，被告該已核備之
    施行細則亦未增加或減少其要件，僅就該要件如何實施為更詳細之規定，亦即就
    其施行之細節為規定，並無違司法院釋字第四四三號解釋所闡釋之保留原則（僅
    屬執行法律之細節性、技術性次要事項，得由主管機關發布命令為必要之規範；
    該號解釋即所謂層級化保留體系），要無與法律保留原則相牴觸之可言。又被告
    該已核備之施行細則就碩士學位授予，應具備若干條件，何時如何申請，需經如
    何之論文考試通過，均已詳為規定，要難指為欠缺明確性，至原告所稱是否須有
    指導教授等，既與學位授予之程序無直接關係，自無必要一併規定在內，而可另
    委諸其他相關法規，例如大學法及其施行細則，及各大學依授權所定之學則等相
    關法令皆無不可。又學位之授予，學位授予法既已有特別之規定，自應予優先適
    用，已如前述，原告仍執應優先適用大學法及其相關子法等規定，自無足取。原
    告之主張俱無可採。從而，本件被告原處分以原告既未依規定提出論文，並依規
    定申請論文考試，而否准原告發給畢業證書及授予碩士學位，核與首揭規定，並
    無違誤。被告原處分誤引原告入學後始經教育部八十九年十月三十一日台（八九
    ）高（二）字第八九一三八一三○號函核備在案之「逢甲大學研究所博士碩士學
    位考試辦法」予以駁回申請，訴願決定亦據以維持原處分，駁回訴願，雖未盡洽
    ，但其結論並無不同，仍應予維持，原告請求予以撤銷，核無理由，應予駁回。
    原告請求被告核發畢業證書及授予碩士學位，既無理由，則其以被告未如所請發
    給為由，請求被告賠償因之而短少之薪資損害，即自民國九十年七月十六日起至
    判決確定止，每月四千三百元及依年利率五厘計算之利息，即欠依據而不應准許
    ，應一併予以駁回。
據上論結，本件原告之訴為無理由，依行政訴訟法第一百九十五條第一項後段、第九
十八條第三項前段，判決如主文。
中    華    民    國    九    十    二    年     一      月     九      日
                 臺 中 高 等 行 政 法 院   第 三 庭
                                    審 判 長 法  官  王  茂  修
                                             法  官  莊  金  昌
                                             法  官  許  金  釵
右正本證明與原本無異。
如不服本判決，應於判決送達後二十日內向本院提出上訴書狀，其未表明上訴理由者
，應於提起上訴後二十日內向本院提出上訴理由書（須依對造人數附具繕本）；如於
本判決宣示或公告後送達前提起上訴者，應於判決送達後二十日內補提上訴理由書（
須附繕本）。未表明上訴理由者，逕以裁定駁回。
提起上訴應預繳送達用雙掛號郵票拾份（每份三十四元)。
中    華    民    國    九    十    二    年     一      月     十      日
                                    法  院 書 記 官  李  述  燊


司法院資訊處製作；財團法人民間司法改革基金會備份。
